臺灣高等法院刑事判決　　　　　　　 100年度上訴字第1172號
上　訴　人　臺灣臺北地方法院檢察署檢察官
被　　　告　林錦泉
　　　　　　陳冠霖
上列上訴人因被告違反藥事法案件，不服臺灣臺北地方法院 100
年度訴字第166號，中華民國100年3月1日第一審判決（起訴案號
：臺灣臺北地方法院檢察署99年度偵字第12733 號），提起上訴
，本院判決如下：
    主  文
原判決撤銷，發回臺灣臺北地方法院。
    理  由
一、公訴意旨略以：被告林錦泉、陳冠霖共同基於販賣偽藥犯意
    聯絡，明知他人以低廉價格販售標榜「性能力」之粉末，並
    無進口文件或來源及檢驗證明，顯係摻雜西藥成分之物品，
    竟於民國（下同）96年間某日，由林錦泉向姓名年籍不詳之
    成年人，以每公斤新臺幣（下同）400、500元價格購入內含
    摻雜西藥成分為Tadalafil、Sildenafil之「犀利士」（Cia
    lis ）、「威而鋼」（Viagra）等粉末，林錦泉購入後以膠
    囊分裝上開粉末，再由陳冠霖設計外包裝，外包上標示成分
    為「馬卡」、南美勃起樹透納樹葉、附子、巴戟天及精氨酸
    等，並以「男人要有兩力，活力與體力」等用語影射男人性
    能力，隨即由陳冠霖於97年、98年間將上開神氣馬哥膠囊販
    售予天水興業有限公司（下稱天水公司）負責人王水明（該
    公司與負責人經檢察官另為緩起訴處分，嗣聲請移轉管轄）
    ，數量約200盒（1盒10顆），再由王水明販售予杏仁藥局負
    責人簡志穎（另為緩起訴處分），約137 盒，簡志穎以每盒
    3000元之代價外販售予不特定民眾。嗣經法務部調查局臺北
    市調查處於99年2月4日在杏仁藥局當場查獲，並扣得「神氣
    馬哥」膠囊49盒（每盒10顆）、品項進銷存明細表5 張及進
    貨單8 張等物。因認被告林錦泉、陳冠霖二人所為，均係犯
    藥事法第83條第1項之販賣偽藥罪嫌。
二、原判決略以：被告林錦泉於100年1月28日起訴時，其住所地
    係在臺北縣新莊市（原審誤載為新店市，現改為新北市新莊
    區○○○路387巷11號1樓，且因另案在法務部矯正署桃園監
    獄執行中，另被告陳冠霖於起訴時，其住所地係在桃園縣蘆
    竹鄉○○路○段121號3 樓，以上有個人戶籍資料二紙、被告
    林錦泉之臺灣高等法院被告前案紀錄表一份在卷可稽，是依
    起訴時被告二人之住居所地及所在地觀之，均非在原審法院
    管轄範圍內。再依起訴書上記載，本件既係起訴被告二人共
    同販賣偽藥予證人王水明，而認被告二人共同涉犯藥事法第
    83條第1 項罪嫌，則本件之犯罪地，應以被告二人販賣偽藥
    予證人王水明之地點論之。惟起訴書之犯罪事實欄並未明確
    記載本件犯罪地為何；復依證人王水明於法務部調查局臺北
    市調查處人員訊問時供稱：伊向陳進平（即被告陳冠霖）取
    貨時，都係以電話聯繫，直接約在某地點見面交貨，並沒有
    特定之交易時間與地點等語（偵查卷13頁），則本件之犯罪
    地尚屬不明，亦難遽認本件犯罪地即在原審法院轄區，而推
    認原審法院有管轄權。綜上，本件於公訴人起訴時，原審法
    院並無管轄權，爰不經言詞辯論，諭知管轄錯誤之判決，並
    移轉於有管轄權之臺灣桃園地方法院等語。雖非無見。
三、上訴意旨略以：被告林錦泉、陳冠霖二人共同基於販賣偽藥
    之犯意聯絡，購入摻雜西藥成分之原料，分裝出售予王水明
    ，由王水明鋪貨至臺北市○○區○道路135 號杏仁藥局（偵
    查卷第29頁，檢察官上訴書誤載為第39頁，證人萬中〈化名
    〉前往杏仁藥局購買之收據），為原審所是認，足見被告二
    人販售上開偽藥，顯非提供予王水明個人施用，其目的係經
    由他人轉售謀利，而於杏仁藥局上架販售予不特定之人（起
    訴書已載明），其結果地應係臺北市信義區無疑。又依原審
    所認，似認被告二人販賣偽藥僅止於王水明一人，顯然忽視
    偽、禁、劣藥經由通路販售予公眾，而損害國民生命及健康
    之犯罪本質，且依證人王水明於警訊時所陳稱：伊向被告陳
    冠霖取貨時，都係以電話聯繫，直接約在某地點見面交貨，
    並沒有特定之交易時間與地點等情（偵查卷第13頁），益徵
    被告二人係透過王水明，經由藥局等通路販售予不特定人甚
    明，臺北市信義區杏仁藥局顯係本件被告二人之犯罪地之一
    ，原審未予查明，遽認本件之犯罪地不明，容有未當，為此
    提起上訴等語。
四、本院經查：
(一)按案件由犯罪地或被告之住所、居所或所在地之法院管轄。
    無管轄權之案件，應諭知管轄錯誤之判決，並同時諭知移送
    於管轄法院，且得不經言詞辯論為之，刑事訴訟法第5條第1
    項、第304條、第307條分別定有明文。又本條管轄恆定原則
    ，係以「起訴時」為準，即以案件繫屬法院之日為準（司法
    院院解字第3825號解釋參照）。再有無管轄權，第二審法院
    既為事實審，亦應為必要調查審認（最高法院100 年台上字
    第1733號判決參照）。
(二)被告林錦泉、陳冠霖於100年1月28日起訴時之住、居所地及
    所在地均非在原審法院轄區，此有個人戶籍資料二紙、被告
    林錦泉之本院被告前案紀錄表一份附卷可憑，洵堪認定。惟
    起訴書之犯罪事實欄並未明確記載本件犯罪地為何，則本件
    之犯罪地，究係何在，即有關原審是否有管轄權之依憑所在
    ，容有查明必要。茲查：
  1.觀諸被告林錦泉於法務部調查局調查筆錄中供稱：伊將一排
    10粒裝膠囊賣給陳冠霖，再由陳冠霖自行去包裝販售，伊不
    認識王水明（偵查卷第7 頁）；被告陳冠霖於法務部調查局
    詢問時供稱：該膠囊係於97、98年間向天威公司購買，購買
    時為一排10粒裝，每粒15元，伊自行設計該包裝盒委託廠商
    印刷，再以每粒20元轉賣與王水明，該膠囊伊除賣給王水明
    外，復無轉賣他人（偵查卷第10頁、第11頁）；陳冠霖再於
    偵查中檢察官訊問時供稱：原料並非伊進口的，伊跟林錦泉
    過手後再賣給王水明，伊於包裝外盒記載製造商為晉騰貿易
    公司乃因為若王水明跳過伊，而跟天威公司買，伊就沒利潤
    （偵查卷第53頁、第110頁）。
  2.證人王水明於法務部調查局詢問時陳稱：伊賣神氣馬哥膠囊
    予杏仁藥局一粒約100 元，伊都與陳進平（即本件被告陳冠
    霖）直接聯絡（偵查卷第12頁背面、第13頁）；其復於偵查
    中檢察官訊問時供稱：伊約在98年向陳冠霖購買神氣馬哥膠
    囊，亦即晉騰公司，伊只有向陳冠霖進貨，一粒約20元左右
    ，後來賣給杏仁藥局的簡志穎（偵查卷第112頁、第113頁）
    ；證人簡志穎於法務部調查局詢問時指述：伊向天水公司購
    入神氣馬哥膠囊的價格為每粒100元，販售價格約每粒250至
    300 元，伊不知道天水公司係向何人購入前述膠囊，亦不認
    識晉騰公司職員（偵查卷第25頁）；又於偵查中檢察官訊問
    時指述：伊因王水明推薦而向其購買神氣馬哥膠囊（偵查卷
    第53頁）等語，可知系爭神氣馬哥膠囊（下稱系爭膠囊）係
    由被告林錦泉以一排10粒每顆15元散裝膠囊販售予被告陳冠
    霖，被告陳冠霖再自行設計外包裝將系爭膠囊裝入盒內，以
    每粒20元之價格販售予天水公司負責人王水明，王水明復以
    每粒100 元之價格販售予杏仁藥局負責人簡志穎，前揭買賣
    相對人間於販出後均未再收取任何利潤，核其買賣性質應屬
    「賣斷」，而非檢察官上訴意旨所指之「鋪貨」，是本件之
    犯罪地，應以被告林錦泉、被告陳冠霖及證人王水明間販賣
    系爭膠囊之地點論之。則檢察官上訴意旨認被告林錦泉、陳
    冠霖二人共同基於販賣偽藥之犯意聯絡，購入摻雜西藥成分
    之原料，分裝出售予王水明，由王水明鋪貨至杏仁藥局，顯
    非提供予王水明個人施用，其目的係經由他人轉售謀利而於
    杏仁藥局上架販售予不特定之人，其結果地應係臺北市信義
    區乙節，雖與起訴事實認定，明顯相歧，難認有據。
  3.檢察官上訴意旨另以王水明向被告陳冠霖取貨時並沒有特定
    之交易時間與地點，即推論出被告二人係透過王水明，經由
    藥局等通路販售予不特定人，杏仁藥局顯係被告二人犯罪地
    之一等情，亦乏實據，而堪採認。
  4.起訴書之犯罪事實欄既未明確記載本件犯罪地為何，依卷內
    資料亦無被告林錦泉、陳冠霖及證人王水明間販賣系爭膠囊
    之明確供述地點可查，則原審於100年2月21日準備程序時自
    應就此詳為調查，並由檢察官及被告各自陳明意見，詳述認
    定理由在判決書內，始符證據法則。但依卷內並無該項調查
    程序，且同案被告王水明於本案判決後於另案（臺灣臺北地
    方法院檢察署100年度偵續字第157號）中以被告身分向檢察
    官供述：伊是向陳冠霖進貨的，那邊方便就約那邊交貨，有
    時伊跑臺北拜訪藥局，就約在臺北，如果在杏仁藥局，伊與
    陳冠霖就約杏仁藥局附近信義快速道路附近交貨，有時把貨
    送到中山區新生高架橋下的停車場云云（原審卷第40頁），
    該項供述究與事實是否相符，即有待原審調查審認。況此項
    調查並無困難存在，原審疏未查明，即為上開管轄錯誤判決
    ，自嫌速斷。綜上，檢察官上訴書雖未載明王水明供述，然
    依卷內證據，檢察官指摘原判決上開認定不當，即為有理由
    ，原判決亦有上開可議，即屬無可維持，應由本院不經言詞
    辯論，逕為撤銷原判決，並發回原審查明本件犯罪地何在，
    本於確信見解再為裁判，以昭折服。
據上論斷，應依刑事訴訟法第369條第1 項但書、第372條，判決
如主文。
中    華    民    國    100   年    4     月    29    日
                  刑事第九庭審判長法  官  陳貽男
                                  法  官  許必奇
                                  法  官  蔡聰明
以上正本證明與原本無異。
如不服本判決，應於收受送達後10日內向本院提出上訴書狀，其
未敘述上訴之理由者並得於提起上訴後10日內向本院補提理由書
（均須按他造當事人之人數附繕本）「切勿逕送上級法院」。
                                  書記官  張郁琳
中    華    民    國    100   年    4     月    29    日